【裁判字號】    98,上訴,1321
【裁判日期】    990311
【裁判案由】    偽造文書等
【裁判全文】
臺灣高等法院高雄分院刑事判決        98年度上訴字第1321號
上  訴  人
即  被  告  丙○○
選任辯護人  薛西全律師
            劉研孝律師
            邱國逢律師
上列上訴人因偽造文書等案件，不服臺灣高雄地方法院97年度訴
緝字第214 號中華民國98年8 月12日第一審判決（起訴案號：臺
灣高雄地方法院檢察署95年度偵字第20855 號），提起公訴，本
院判決如下：
    主  文
原判決撤銷。
丙○○無罪。
    理  由
一、公訴意旨略以：被告丙○○（綽號大牛）前因代辦信用卡業
    務，而持有乙○○之身分資料，而因本身信用不佳，無法向
    辦理貸款購車使用，竟基於偽造文書之概括犯意，於民國93
    年8 月初，丙○○透過他人介紹前往黃書侃所經營之永通汽
    車商行（地址不詳）選購車牌號碼ZU-1429 號中古自用小客
    車（下稱系爭車輛），雙方約定車輛總價新臺幣（下同）35
    萬元並配合辦理汽車貸款支付款項。嗣於93年8 月16日，丙○○先以蘇素蓮名義請高雄市○○路之裕鈞企業社業務員丁○○（已離職）協助申請汽車貸款，惟因蘇素蓮信用有瑕疵
    而未獲核准；嗣丙○○與不詳姓名之成年男子均明知告訴人
    乙○○並未同意以其名義購買系爭車輛及申請貸款，利用乙○○委託丙○○代辦台新銀行信用卡而取得乙○○之身分證
    之機會，竟共同基於意圖為自己不法所有，及行使偽造私文
    書、使公務員登載不實、詐欺取財等犯意聯絡，由該不詳姓
    名之男子冒充乙○○，並委託不知情之不詳姓名年籍之成年
    人代刻乙○○之印章，於93年8 月16日，向丁○○佯稱係乙○○欲購買系爭車輛，並持乙○○之身分資料交丁○○，使
    不知情之丁○○以乙○○之名義填載消費者貸款申請書（如
    附表編號1 所示，下稱貸款申請書）、動產擔保交易動產抵
    押設定登記申請書（如附表編號2 所示，下稱設定登記申請
    書）及債權讓與暨動產抵押契約書（如附表編號3 所示，下
    稱抵押契約書），再交由該假冒乙○○之不詳姓名之男子，
    在上開申請書申請人欄及契約書債務人欄內偽造乙○○之署
    押簽名，及蓋用偽刻之「乙○○」印章，其後再持往屏東縣
    屏東市六塊厝大聖營區，聯絡在該處服役不知情之徐敬強（
    徐敬強部分業經原審判決無罪，嗣經本院以96年度上訴字第
    2510號判決駁回上訴確定）出面在抵押契約書連帶保證人欄
    內簽名完成對保手續後，嗣由不知情之不詳姓名年籍成年人
    ，於93年8 月19日書立汽車新領牌照登記書、讓渡證（如附
    表編號4 、5 所示）等文件，向公路總局高雄區監理所（下
    稱高雄區監理所）申請系爭車輛之過戶登記，及於93年8 月
    20日，將前揭附表編號2 、3 所示文書向公路總局臺中區監
    理所南投監理站（下稱南投監理站）申請系爭車輛之動產抵
    押讓與登記，足以生損害於該等監理機關對車籍管理之正確
    性及告訴人乙○○之權益，再由丁○○持貸款申請書、抵押
    契約書持向裕融企業股份有限公司（以下簡稱裕融公司）申
    請貸款而行使之，嗣經核准而貸得28萬元核撥予永通汽車商
    行，丙○○並取得系爭車輛使用，致足生損害予乙○○、裕
    融公司。至93年11月間，裕融公司因系爭車輛貸款未繳，寄
    發存證信函予乙○○，乙○○始發覺遭冒名貸款購車，並報
    警處理而查獲上情。案經乙○○訴由高雄市政府警察局移送
    偵辦，因認被告有犯刑法第28條、第56條、第216 條、第
    210 條之共同連續行使偽造私文書罪嫌。
二、按犯罪事實應依證據認定之，無證據不得認定犯罪事實；不
    能證明被告犯罪者，應諭知無罪之判決，刑事訴訟法第154
    條第2 項、第301 條第1 項分別定有明文。次按認定犯罪事
    實所憑之證據，雖不以直接證據為限，間接證據亦包括在內
    ，然而無論直接或間接證據，其為訴訟上之證明，須於通常
    一般之人均不致有所懷疑，而得確信其為真實之程度者，始
    得據為有罪之認定，倘其證明尚未達到此一程度，而有合理
    之懷疑存在、無從為有罪之確信時，自應為無罪之判決（最
    高法院76年臺上字第4986號判例意旨可資參照）。又檢察官
    對於起訴之犯罪事實，應負提出證據及說服之實質舉證責任
    ，倘其所提出之證據，不足為被告有罪之積極證明，或其指
    出證明之方法，無從說服法院以形成被告有罪之心證，基於
    無罪推定之原則，自應為被告無罪判決之諭知（最高法院92
    年臺上字第128 號判例意旨參照）。
三、公訴人認被告有犯共同連續行使私文書罪嫌，係以告訴人乙○○於警詢及偵查中之指訴，證人戴素華、丁○○偵查中之
    證述，及卷附之汽車貸款申請書、消費者貸款申請書、債權
    讓與暨動產抵押契約書等，為其主要論據。訊據上訴人即被
    告丙○○堅決否認有上開行使偽造私文書犯行，辯稱：本件
    係因伊無法辦理汽車貸款，經取得乙○○之同意，以他的名
    義辦理汽車貸款，徐敬強擔任連帶保證人，係由乙○○親自
    對保，並由乙○○於消費貸款申請書、動產擔保交易動產抵
    押設立登記申請書及債權讓與暨動產抵押契約書上親自簽名
    及蓋章，且由其提供身分證影本以供憑辦，並無偽造文書之
    情事。是後來因我無法繳納汽車貸款，乙○○才否認系爭車
    輛經其同意及以其名義辦理購車貸款之事，並無不法之情事
    等語。
四、經查：
  (一)證人丁○○於95年8 月23日於偵訊證述：「（當時你對保，
    你當場有對他身份證上照片？）有。」「（當時乙○○＜提
    示乙○○身份證影本＞是這個人嗎）是。」、「（對保時，
    徐敬強、乙○○是否都在場？）我們是分開對保的，先在乙○○獵都公司對保：．．．」等語在卷可參（見偵查卷第4
    、5 頁）。另查證人戴素華93年11月22日警訊亦供稱：「（
    乙○○以自小客車車牌號碼ZU-1429 ，向裕融企業股份有限
    公司辦理貸款28萬元整是否由你承辦並對保？於何時？何地
    ？由何人簽署債權讓與動產抵押契約書？該件是經永通汽車
    行（聯絡電話：00-0000000）售出，由我辦理並辦理對保沒
    錯，我是於93年8 月18日上午10點半左右在高雄市苓雅區○○○路69之1 號（獵都企業社）與乙○○對保。」又告訴人
    乙○○另於他案（臺灣高雄地方法院96年度訴字第2564號）
    於96年10月31日審判期日證述：「（辦卡購車時所持證件是
    否是你本人？）那是舊的身份證。照片上的人是我。」、「
    （請仔細看一下你的資料有無被竄改？）沒有。」等語，有
    上開刑事判決在卷可稽。由上觀之，本件辦理系爭車牌號碼
    ZU-1429 汽車之車貸及過戶文件中所附之告訴人乙○○身份
    證為真正無訛。換言之，證人丁○○、戴素華案發當時辦理
    系爭車牌號ZU-1429 購買、貸款程序，有確認乙○○本人是
    身份證上之本人無誤後，對保無誤後方請告訴人乙○○於附
    表所示編號1.消費者貸款申請書、編號2.動產擔保交易動產
    抵押設定登記書、編號3.債權讓與暨動產抵押契約書、編號
    4.汽車牌照登記書、編號5.讓渡書上簽名無誤，顯見當初確
    實係由告訴人乙○○本人親自辦理、填寫系爭車牌號碼ZU-1
    429 汽車車貸及過戶文件，非告訴人使不詳男子假冒告訴人
    乙○○交付其身份證及印章，至為明顯。
  (二)本案擔任系爭車牌號碼ZU-1429 汽車車貸之連帶保證人徐敬
    強於他案即臺灣高雄地方法院96年度訴字第2564號96年10月
    31日審理中亦供述：「買車的事情三個人在泡沫紅茶店一起
    講的。乙○○確實知情，至於時間我只知道93年幾月份我記
    不清楚了，應該是在買車之前．．．我簽名時有看到乙○○
    的身份證，正反面都有影印，上面是乙○○的照片。我的簽
    名、印章部分都是我的」等語明確。而卷附之上開刑事判決
    理由欄亦認定：「．．．系爭車輛以乙○○名義辦理貸款時
    ，所使用之乙○○身分證影本為真正，業經證人乙○○於本
    院審理中，經檢察官行交互詰問時，當庭提示警卷第51頁辦
    理貸款所附之乙○○身分證影本，具結後證稱：卷附辦車、
    購車所附之身份證均為真正，是舊的身份證，照片上的人是
    我，上面的資料也都沒有被竄改等語明確（見本院卷第71頁
    ）。而證人即裕鈞企業社辦理系爭車輛貸款之承辦人葉毓庭
    亦於偵查中結證：對保當時，當場有對乙○○之身分證，是
    拿乙○○之身分證之原本給我們，當時有拿起來看過等語（
    見偵卷第16頁、第42頁）。是本件辦理汽車貸款之證件既經
    證件持有人本人證明為真正，亦經負責對保之承辦人當場核
    對無誤，本件即無公訴人所指訴之「以不詳姓名之男子照片
    使用在乙○○之身分證件上予以影印變造，．．．並持該變
    造後之身分資料交丁○○．．．」等變造特種文書並持以行
    使之情事可言。愈證本件系爭車輛之購買及汽車貸款之對保
    ，均係經告訴人同意，由告訴人親自對保，至為明確。
  (三)告訴人於93年4 月6 日曾向甲○○承租高雄市○○○路156
    號201 室，業據證人甲○○於本院審理時結證屬實（見本院
    卷第83、84頁），並有房屋租賃契約書影本在卷可稽（見本
    院卷第16、17頁）。經比對上開房屋租賃契約書上「乙○○
    」之簽名與93年8 月18日即附表編號1 至5 所示文書上「乙○○」簽名之筆跡相同。又比對告訴人93年11月18日第一次
    警詢筆錄上「乙○○」簽名，亦與附表編號1 至5 所示文書
    上「乙○○」簽名筆跡相同，足證附表編號1 至5 所示文書
    上「乙○○」之簽名，係告訴人親自簽署無訛。至於卷附告
    訴人於96年10月31日偵查中結文上之簽名筆跡與附表編號1
    至5 所示文書上「乙○○」簽名筆跡有所不同，顯係告訴人
    刻意改變平常筆跡所致，自難採為不利於被告之認定。
  (四)證人戴素華於95年8 月25日偵查中證述：「（提示乙○○身
    分證影本）我說的乙○○是這個人，不是今天到庭之乙○○
    」等語。證人葉毓庭於96年5 月11日偵查中證述：當時對保
    時，拿起來看身分證上照片跟那個人是一樣，與後來出庭的
    乙○○不同人等語。查乙○○於86年4 月30日核發之身分證
    ，與95年3 月16日核發之身分證，由其照片可看出前者較瘦
    ，後者已發福，髮型完全不同，判若二人（見原審卷二第13
    6 、137 頁）。而本件對保係93年8 月18日，而偵查中告訴
    人出庭時已相隔3 、4 年，而告訴人已發福，髮型完全不同
    ，判若二人，證人戴素華、葉毓庭自然會產生誤判，其實告
    訴人於93年8 月18日對保時，與95年8月25日及96年5 月11
    日偵查中出庭均是同一人，從而，證人戴素華、葉毓庭於偵
    查中證述：對保時之乙○○，與偵查中出庭之乙○○不同一
    人等情，顯係誤判，且與事實不符，均難採為不利於被告之
    認定。
  (五)綜上所述，被告所辯上情，尚堪採信。此外，復查無其他確
    切之證據足證被告有公訴人所指之犯行，依上開判例之意旨
    ，應認不能證明被告犯罪。原審未予詳查，遽為被告科刑之
    判決，自有未合。被告上訴意旨，執此指摘原判決不當，為
    有理由，自應由本院將原判決撤銷，另為被告無罪之諭知。
據上論斷，應依刑事訴訟法第369 條第1 項前段、第364 條、第
301 條第1 項，判決如主文。
本案經檢察官蔡國禎到庭執行職務。
中    華    民    國    99    年    3     月    11    日
                  刑事第九庭    審判長法  官  莊秋桃
                                      法  官  范惠瑩
                                      法  官  謝宏宗
以上正本證明與原本無異。
檢察官如不服本判決應於收受本判決後10日內向本院提出上訴書
狀，其未敘述上訴理由者，並得於提起上訴後10日內向本院補提
理由書狀（均須按他造當事人之人數附繕本）「切勿逕送上級法
院」。
中    華    民    國    99    年    3     月    12    日
                                      書記官  蘇恒仁
附表
┌──┬────────────┬────────┐
│編號│      文書名稱          │  卷內存放位置  │
├──┼────────────┼────────┤
│ 1  │消費者貸款申請書        │警卷第23頁      │
├──┼────────────┼────────┤
│ 2  │動產擔保交易動產抵押設定│原審二卷第176頁 │
│    │登記申請書              │                │
├──┼────────────┼────────┤
│ 3  │債權讓與暨動產抵押契約書│原審二卷第178頁 │
├──┼────────────┼────────┤
│ 4  │汽車新領牌照登記書      │原審二卷第184頁 │
├──┼────────────┼────────┤
│ 5  │讓渡證                  │原審二卷第185頁 │
└──┴────────────┴────────┘

司法院資訊處製作；財團法人民間司法改革基金會備份。
